【裁判字號】    98,訴,646
【裁判日期】    990426
【裁判案由】    塗銷所有權移轉登記等
【裁判全文】
臺灣屏東地方法院民事判決               98年度訴字第646號
原      告  台新國際商業銀行股份有限公司
法定代理人  甲○○
訴訟代理人  戊○○
            丁○○
被      告  丙○○
兼訴訟代理
人          乙○○
上列當事人間請求塗銷所有權移轉登記等事件，本院於民國99年
4月12日言詞辯論終結，判決如下：
    主  文
原告之訴駁回。
訴訟費用由原告負擔。
    事實及理由
一、原告主張略以：
  (一)被告丙○○於民國93年9 月向原告申請現金卡使用，截至98
    年12月3 日尚積欠原告新台幣（下同）733, 367元（含本金
    387,959 元、利息345,408 元）。詎料，被告丙○○於94年
    8 月10日即逾期繳款，為避免名下財產遭強制執行，竟於98
    年7 月21日將坐落屏東縣萬巒鄉○○○段276 地號、權利範
    圍1/2 之土地（下稱系爭土地）及其上門牌號碼屏東縣萬巒
    鄉○○村○○路9 號房屋（下稱系爭建物）以買賣為原因，
    移轉所有權與其胞妹即被告乙○○所有，惟系爭土地設定之
    抵押權登記並未變更債務人，顯不符合一般交易慣例，足證
    被告間移轉財產之行為，乃係通謀虛偽意思表示，應屬無效
    ，其目的在逃避債權人之追償。又按當事人主張有利於己之
    事實者，就其事實有舉證之責任。但法律別有規定，或依其
    情形顯失公平者，不在此限，民事訴訟法第277 條定有明文
    。確認法律關係不存在之訴，如原告僅否認被告於訴訟前所
    主張法律關係成立原因之事實，以求法律關係不成立之確認
    ，應由被告就法律關係存在或法律關係成立原因之事實，負
    舉證之責（最高法院42年度台上字第170 號、20年上字第70
    9 號判例意旨參照）。故原告否認被告間買賣行為存在，自
    應由被告就其主張買賣關係存在之積極事實，例如合理對價
    關係、資金來源及來往紀錄等，是否符合買賣之要件，負舉
    證責任。被告間買賣原因事實、資金來源及流向均由被告所
    掌握，因此被告自始即接近及持有該財務資料，自應由被告
    舉證較諸原告為合理且簡單。再者，私人間之買賣或借貸，
    未如金融機構，幾無審核、徵信、估價及監督機制，故利用
    以債作價逃避債權人經由強制執行程序滿足債權者，時有所
    聞。況且本件被告乙○○為被告丙○○之親妹，此親等間之
    買賣關係是否真實，相較於一般第三人買賣，自應受較嚴格
    之檢驗。
  (二)按債務人所為之有償行為，於行為時明知有損害於債權人之
    權利者，以受益人於受益時亦知其情事者為限，債權人得聲
    請法院撤銷之，民法第244 條第2 項定有明文。又債務人所
    有之財產除對於特定債權人設有擔保物權外，應為一切債務
    之總擔保，倘債務人財產已不足清償一切債務時，而竟將財
    產惡意脫產他人，且非用以清償具有優先受償權之債務，對
    於普通債權人甚不公平，難謂無詐害行為（最高法院78年度
    台上字第1583號判決意旨參照）。本件被告丙○○負債期間
    曾求助於其家人，故被告乙○○對於被告丙○○之財務狀況
    應無不知情之理，且被告丙○○仍居住在系爭建物，系爭土
    地之抵押權登記所設定之債務人仍為被告丙○○，此有違交
    易慣例之事實，被告丙○○為圖脫產，至為明顯，是被告間
    上開買賣行為，顯有害及原告之債權。原告自得依民法第24
    4 條第2 項規定聲請撤銷該詐害債權行為及物權行為。
  (三)基上，先位聲明：(1)確認被告間就系爭土地及系爭建物之買
    賣契約關係不在在。(2)被告乙○○應就系爭土地及系爭建物
    於98年7 月21日以買賣為原因所為之所有權移轉登記予以塗
    銷，並回復登記為被告丙○○。備位聲明：(1)被告間就系爭
    土地及系爭建物於98年7 月21日以買賣為原因所為之債權行
    為及物權行為均應予撤銷。(2)被告乙○○應就系爭土地及系
    爭建物於98年7 月21日以買賣為原因所為之所有權移轉登記
    ，回復登記為被告丙○○。
二、被告抗辯略以：
  (一)被告乙○○：被告乙○○與丙○○雖為兄妹，但被告乙○○
    已出嫁十幾年，經濟上均各自獨立。被告乙○○並未向被告
    丙○○購買系爭建物，而係98年7 月3 日被告丙○○將系爭
    土地出售與被告乙○○，並約定全部價金為4,000,000 元，
    分三期給付，第一期款項係於簽約時給付200,000 元，第二
    期款項則於稅單核下3 日內給付3,000,000 元，最後一期80
    0,000 元款項於地政機關產權登記完成3 日內給付，系爭土
    地所有權移轉登記完成當日，依現狀點交，而其上設定之抵
    押權，則由被告丙○○負責塗銷，雙方並訂有不動產買賣契
    約書，故被告間就系爭土地之買賣並非通謀虛偽。原告先位
    聲明確認被告間就系爭土地之買賣關係不存在顯無理由。至
    系爭土地所設定之抵押權登記尚未塗銷，係因系爭土地為共
    有地，另一共有人即訴外人林永峰遭通緝，以致無法辦理，
    自不能據此認定被告間之買賣係屬通謀虛偽之意思表示。且
    原告起訴主張被告丙○○於94年8 月10日即逾期清償，惟被
    告乙○○係於98年7 月3 日始向被告丙○○購買系爭土地，
    買賣價金與一般市價相當，絕無詐害原告之債權等語。
  (二)被告丙○○：伊因嗜賭成性，以致積欠龐大債務無力清償，
    遂懇託胞妹即被告乙○○，以當時正常交易價格購買系爭土
    地，雙方於98年7 月3 日簽訂不動產買賣契約，約定買賣價
    金為4,000,000 元，並依契約內容分次於98年7 月3 日、98
    年7 月14日及98年7 月22日收受被告乙○○給付之款項。伊
    於98年7 月3 日收受被告乙○○給付200,000 元後，即向系
    爭土地抵押權人即訴外人林昭緣清償。98年7 月14日所收受
    3,000,000 元款項則於同日將2,000,000 元匯入訴外人周艾
    倫帳戶內用以清償借款，剩餘1,000,000 元則用以償還地下
    錢莊之債務。最後一期之價金800,000 元亦於收受同日將50
    0,000 元匯入周艾倫之帳戶，剩餘300,000 元則償還地下錢
    莊之債務。被告丙○○是因龐大債務所逼，絕無通謀虛偽意
    思表示，亦無詐害債權之故意等語。綜上，並聲明：原告之
    訴駁回。
三、兩造經本院整理下列不爭執事項並協議簡化爭點，結果如下
    ：
  (一)被告丙○○確實積欠原告如臺灣臺北地方法院98年度審訴字
    第4023 號民事確定判決所載之債務。
  (二)被告丙○○將系爭土地以買賣為原因出售與被告乙○○，並
    於98年7 月21日辦理所有權移轉登記完畢。
  (三)系爭建物為未辦建物所有權第一次登記之建物，並坐落在系
    爭土地上。
四、兩造爭執事項為：(1)被告間就系爭土地之買賣是否通謀虛偽
    意思表示？(2)如非通謀虛偽，原告可否以被告間就系爭土地
    之買賣，有害及原告之債權為由而撤銷該買賣之債權及物權
    行為？經查：
  (一)原告先位聲明部分：
  1.按民事訴訟法第247 條所謂即受確認判決之法律上利益，係
    指因法律關係之存否不明確，致原告在私法上之地位有受侵
    害之危險，而此項危險得以對於被告之確認判決除去者而言
    ，此有最高法院42年台上字第1031號著有判例可資參照。經
    查，原告主張被告積欠733, 367元（含本金387,959 元、利
    息345,408 元），未依約清償，被告丙○○竟將系爭土地及
    建物移轉所有權與被告乙○○，顯係基於通謀虛偽意思表示
    ，目的為逃避債權人之追償，因而訴請確認被告間所為買賣
    之行為係出於通謀虛偽意思表示而無效，是被告間就上開不
    動產買賣是否無效之事實，對原告依強制執行受償之權利有
    受侵害之危險，此項危險得以對於被告之確認判決除去，原
    告自有提起本件確認訴訟之利益，合先敘明。
  2.按第三人主張表意人與相對人通謀而為虛偽意思表示者，該
    第三人應負舉證之責，最高法院著有48年台上字第29號判例
    可資參照。本件原告主張被告間就系爭土地及建物之買賣係
    屬通謀虛偽意思表示，應屬無效一節，惟為被告所否認，查
    系爭建物係屬未辦建物所有權第一次登記之建物，被告否認
    有買賣系爭建物之事實，又觀之系爭房屋納稅義務人為訴外
    人林阿增，有屏東縣政府稅務局潮州分局99年1 月7 日屏稅
    分貳字第0990550251號函在卷可參（本院卷第18頁），原告
    復未能舉證被告有就系爭建物買賣之事實，而土地及建物分
    屬獨立之物，自難僅憑系爭建物坐落於系爭土地上，而被告
    間有買賣系爭土地之事實，逕認被告間亦有買賣系爭建物一
    情，是原告主張被告間買賣系爭建物屬通謀虛偽意思表示而
    無效一節，核無權利保護之必要，應予駁回。又被告間買賣
    系爭土地一情，原告未能舉證該買賣為通謀虛偽意思表示，
    核屬真正，詳如後述，從而，原告先位聲明請求確認被告間
    就系爭土地之買賣契約關係不在在，為無理由。
  (二)原告備位聲明部分：
    本件原告主張被告間就系爭土地及系爭建物之買賣，係屬詐
    害原告債權之行為一節，惟查，被告間並未有買賣系爭建物
    之行為，業如前述，是原告請求撤銷被告間就系爭建物之買
    賣行為，核無權利保護之必要，應予駁回。次查，被告抗辯
    就買賣系爭土地係屬真正一情，業據其提出不動產買賣契約
    書、被告乙○○存摺明細、抵押權人林昭緣出具之抵押權部
    分塗銷證明書、收據暨印鑑證明、被告丙○○存摺明細、周
    艾倫存摺明細影本各1 份為證（本院卷第48-57 、61、82、
    87-91 頁），觀之被告乙○○給付買賣價金時間與契約書約
    定相符，且亦有被告乙○○、丙○○之資金支存紀錄，復有
    抵押權人林昭緣出具之收據並同意塗銷被告丙○○債務部分
    之抵押權登記及資金流向周艾倫之匯款紀錄，堪認被告所辯
    尚非虛妄，原告復未能舉證被告間就系爭土地之買賣為通謀
    虛偽意思表示，揆諸前揭判例意旨，即應認該買賣係屬真正
    。末查，坐落屏東縣萬巒鄉○○○段276 地號土地面積為10
    126 平方公尺，公告現值為每平方公尺420 元，故系爭土地
    換算其價值為2,126,460 元，相較於被告間就系爭土地之買
    賣價金為4,000,000 元，並無顯不相當之情事，自不足認被
    告乙○○於買受系爭土地之際係為損害原告之債權，此外，
    原告復未聲明任何證據方法俾供本院調查或審酌，自無從單
    憑原告之臆測而認系爭土地之買賣有詐害原告債權之情事，
    是以，本院綜合以上各情，原告主張被告間就系爭土地之買
    賣係屬詐害原告之債權一節，核屬無據。
五、綜上所述，被告間並無買賣系爭建物之行為，原告請求確認
    或撤銷被告間就系爭建物之買賣，核無權利保護之必要，應
    予駁回。又被告間就系爭土地之買賣，並非通謀虛偽意思表
    示，亦未詐害原告之債權，已如前述，從而，原告先位請求
    確認被告間就系爭土地之買賣契約關係不在在及被告乙○○
    應就系爭土地於98年7 月21日以買賣為原因所為之所有權移
    轉登記予以塗銷，並回復登記為被告丙○○；備位請求被告
    間就系爭土地於98年7 月21日以買賣為原因所為之債權行為
    及物權行為均應予撤銷及被告乙○○應就系爭土地於98年7
    月21日以買賣為原因所為之所有權移轉登記，回復登記為被
    告丙○○，均無理由，應予駁回。
六、本件事證已臻明確，兩造其餘攻擊防禦方法，核與判決結果
    無影響，爰不遂一加以論列，附此敘明。
七、訴訟費用負擔之依據：民事訴訟法第78條。
中    華    民    國    99    年    4     月    26    日
                        民事第二庭  法  官  陳威宏
正本係照原本作成。
如不服本判決，應於收受送達後20日內向本院提出上訴書狀，其
未表明上訴理由者，應於提出上訴後20日內向本院補提理由書狀
（均須按他造當事人之人數附繕本）。
中    華    民    國    99    年    4     月    27    日
                                    書記官  陳勃諺

司法院資訊處製作；財團法人民間司法改革基金會備份。
